臺灣臺北地方法院民事判決　　　　　　 99年度勞訴字第199號
原　　　告　中華航空股份有限公司
法定代理人　張家祝
訴訟代理人　楊曉邦律師
複 代 理人　莊健平律師
訴訟代理人　郭明怡律師
複代 理 人　董德泰律師
被　　　告　BOUCHER, .
　　　　　　MROTZEK, .
　　　　　　OLSON, CH.
　　　　　　FRECHETTE.
　　　　　　DEANE, RI.
　　　　　　BREMERMAN.
上列當事人間損害賠償事件，本院於中華民國100 年9 月23日言
詞辯論終結，判決如下：
    主  文
被告BOUCHER,STEVE 應給付原告美金壹萬肆仟柒佰捌拾肆元，及
自民國九十九年二月二十七日起至清償日止，按年息百分之五計
算之利息。
被告MROTZEK,RICHARD GARY應給付原告美金壹萬柒仟肆佰捌拾肆
元及新臺幣貳萬零肆佰陸拾肆元，及均自民國九十九年一月二十
六日起至清償日止，按年息百分之五計算之利息。
被告OLSON,CHRISTOPHER GORDON應給付原告美金貳萬零伍拾陸元
及新臺幣貳萬零肆佰陸拾肆元，及均自民國九十九年九月三日起
至清償日止，按年息百分之五計算之利息。
被告FRECHETTE,CARL應給付原告美金貳萬零佰玖拾柒元及新臺
幣貳仟柒佰壹拾玖元，及均自民國九十九年九月二日起至清償日
止，按年息百分之五計算之利息。
被告DEANE,RICHARD PAUL應給付原告美金壹萬柒仟陸佰肆拾陸元
及新臺幣貳萬零肆佰陸拾肆元，及均自民國九十九年八月十六日
起至清償日止，按年息百分之五計算之利息。
被告BREMERMANN,GERNOT 應給付原告美金壹萬捌仟伍佰貳拾貳元
及新臺幣貳仟柒佰壹拾玖元，及均自民國九十九年八月十日起至
清償日止，按年息百分之五計算之利息。
訴訟費用由被告負擔。
本判決第一項，於原告以新臺幣壹拾柒萬元為被告供擔保後，得
假執行。
本判決第二項，於原告以新臺幣貳拾萬元為被告供擔保後，得假
執行。
本判決第三項，於原告以新臺幣貳拾萬元為被告供擔保後，得
假執行。
本判決第四項，於原告以新臺幣貳拾萬元為被告供擔保後，得
假執行。
本判決第五項，於原告以新臺幣貳拾萬元為被告供擔保後，得假
執行。
本判決第六項，於原告以新臺幣貳拾壹萬元為被告供擔保後，得
假執行。
    事實及理由
壹、程序部分：
一、按當事人得以合意定第一審管轄法院，但以關於由一定法律
    關係而生之訴訟為限，前項合意，應以文書為之，民事訴訟
    法第24條定有明文。查依原告與Boucher, Steve（下稱被告
    1 ）、Mrotzek, Richard Gary （下稱被告2 ）、    Olso
    n, Christopher Gordon （下稱被告3 ）、Frechette,Carl
   （ 下稱被告4 ）、Deane, Richard Paul （下稱被告5 ）所
    簽訂之訓練契約第9 條及原告與Bremermann, Gernot（下稱
    被告6 ）所簽訂之聘僱契約附約第7 條，均約定本契約之準
    據法為中華民國法，並因本契約發生之任何法律爭議應以本
    院為第一審管轄法院，有上述約定條款在卷可稽，故本院自
    有管轄權，合先敘明。
二、次按原告中華航空股份有限公司之法定代理人原為魏幸雄，
    嗣於民國100 年1 月7 日變更為張家祝，業據其提出股份有
    限公司設立登記表（見本院卷(三)第56頁）附卷可稽，並由其
    具狀聲明承受訴訟，核符法律規定，應予准許。
三、末按被告經合法通知，均未於言詞辯論期日到場，核無民事
    訴訟法第386 條所列各款情形，爰依原告之聲請，由其一造
    辯論而為判決。
貳、實體部分：
一、原告起訴主張：
  (一)被告1 、被告2 、被告3 、被告4 、被告5 分別於94年6 月
    1 日、94年6 月15日、94年7 月5 日、94年8 月3 日、94年
    9 月23日與原告簽立訓練契約（TRANSITION TRAINING AGRE
    EMEMT ），分別同意自94年7 月11日、94年7 月25日、94年
    8 月8 日、94年9 月5 日、94年10月24日（至95年1 月24日
    止）起接受原告提供之機師訓練課程。另被告6 於95年2 月
    27日與原告簽立聘僱契約（EMPLOYMENT CONTRACT ），並於
    聘僱契約之附約中同意自95年2 月27日起接受原告提供之機
    師訓練課程。並均承諾於訓練及格後，自通過航路考驗時起
    ，在原告公司服務至少3 年，如因任何原因致未能完成訓練
    或服務未滿3 年離職願給付原告訓練費美金22,000元乘上未
    滿服務天數與應服務天數比率之金額；暨2 倍之最後1 個月
    固定月薪等違約金。惟查：
  1.被告1 於94年7 月13日與原告簽立聘僱契約，擔任B747-400
    機型外籍機師，聘僱期間自94年7 月11起自99年7 月10日止
    。94年7 月間被告1 接受原告提供之機師訓練，同年10月30
    日通過航路考驗，即開始擔任B747-400機型機師。詎其出任
    機師職務僅2 年餘，且未遵守原告工作條款第3.1.4.1.2 規
    定之20日預告期間，於97年2 月5 日表示欲自請離職並立即
    生效，已構成違約棄職。被告1 之離職於97年2 月6 日起生
    效，依約自應給付原告違約金：(1)依訓練費計算部分：美金
    5,344.29元；(2)依薪資計算部分：美金9,440 元。合計應給
    付原告違約金共計美金14,784元。
  2.被告2 於94年7 月25日與原告簽立聘僱契約，擔任B747-400
    機型外籍機師，聘僱期間自94年7 月25日起至99年7 月24日
    止。其自94年7 月間開始接受訓練，同年11月8 日通過航路
    考驗，開始擔任B747-400機型機師。依原告公司之工作條款
    第3.2.1.1 條及附件三第11點規定，外籍駕駛員如無正當理
    由繼續曠工3 日，原告公司得不經預告終止契約。詎其於97
    年2 月間繼續無故未報到（NO SHOW ）達3 次，延誤其當班
    執勤之任務，依原告人事業務手冊之「飛航組員獎懲規定」
    第8.1.1.2 條規定，共累積申誡2 次、記過2 次、大過1 次
    之紀錄，經原告紀律人評會決議依工作條款第3.2.1.1 條及
    其附件三第11點規定予以解僱，並自97年2 月20日起生效。
    又依上開飛航組員獎懲規定第11.6條規定，外籍機師若被處
    以行政處分時，依下列標準折罰薪資：申誡乙次USD150、記
    過乙次USD500、大過乙次USD1,500。則被告2 累積申誡2 次
    、記過2 次、大過1 次，故依上開規定應支付行政折罰共計
    美金2,800 元。再依被告公司之「服制管理作業辦法」第5.
    9.2 條、第5.9.3 條服制賠償規定，離職人員於服制領用後
    未達使用年限1 半者，須賠償1/2 製作費，若於離職後未能
    繳回者，須賠償全額製作費。因被告2 於受解僱後未能將服
    制繳回，故其須賠償服制配件費用新臺幣20,464元。故依應
    賠償違約金及行政折罰如下：(1)依訓練費計算部分：美金5,
    243.84元；(2)依月薪計算部分：美金9,440 元；(3)行政折罰
    ：美金2,800 元。合計被告2 應給付違約金共計美金17,484
    元及服制賠償費用新臺幣20,464元。
  3.被告3 於94年8 月8 日與原告簽立聘僱契約，聘僱期間自94
    年8 月8 日起至99年8 月7 日止，擔任B747-400機型外籍機
    師。其自94年8 月間接受訓練，訓練及格後即於同年12月9
    日通過航路考驗，並開始擔任B747-400機型機師。詎其於96
    年11月間無故未報到達3 次，延誤其當執勤之任務，依上開
    飛航組員獎懲規定，共累積申誡2 次、記過2 次、大過1 次
    等，經原告紀律人評審議會決議依前開工作條款第3.2.1.1
    條及其附件3 第11點規定予以解僱，並自96年11月15日起生
    效。依系爭飛航組員獎懲規定第11.6條規定，被告3 應支付
    行政折罰共計美金2,800 元。再依系爭服制管理作業辦法第
    5.9 條，被告於受解僱後未能將服制繳回，須賠償原告服制
    配件費用新臺幣20,464元。故依約應賠償之違約金及行政折
    罰如下：(1)依訓練費計算部分：美金7,816 元；(2)依薪資計
    算部分：美金9,440 元；(3)行政折罰：美金2,800 元。合計
    被告3 應給付違約金共計美金20,056元及服制賠償費用新臺
    幣20,464元。
  4.被告4 於94年9 月1 日與原告簽立聘僱契約，聘僱期間自94
    年9 月5 日起至99年9 月4 日止，擔任原告B747-400機型外
    籍機師，其於94年9 月間接受訓練，於及格後隨即於同年12
    月24日通過航路考驗，開始擔任B747-400機型機師。詎其於
    96年11月間繼續無故未報到達3 次，延誤其當執勤之任務，
    依系爭飛航組員獎懲規定，共累積申誡2 次、記過2 次、大
    過1 次，經原告紀律人評審議會決議依工作條款第3.2.1.1
    條及其附件3 第11點規定予以解僱，並自96年11月13日起生
    效。依上開飛航組員獎懲規定第11.6條規定，被告4 應支付
    行政折罰共計美金2,800 元。再依系爭服制管理作業辦法第
    5.9 條，因被告已將服制繳回，惟其服制於領用後未達使用
    年限1 半，故被告4 應賠償服制配件費用為新臺幣2,719 元
    。故依約應賠償之違約金及行政折罰如下：(1)依訓練費計算
    部分：美金8,157 元；(2)依薪資計算部分：美金9,440 元；
    (3)行政折罰：美金2,800 元。合計被告4 應給付違約金共計
    美金20,397元及服制賠償費用新臺幣2,719 元。
  5.被告5 於94年10月31日與原告簽立聘僱契約，聘僱期間自94
    年10月24日起至99年10月23日止，擔任原告B747-400機型外
    籍機師，其於94年10月間接受訓練，及格後於95年2 月27日
    通過航路考驗，即開始擔任B747-400機型機師。詎其於97年
    5 月間繼續無故未報到達4 次，延誤其當執勤之任務，依上
    開飛航組員獎懲規定第8.1.1.2 條規定，加計97年5 月間無
    故曠職之懲處紀錄，共累積申誡2 次、記過4 次、大過1 次
    等，依原告之員工工作規則第12.14.2.2 之規定，其懲處紀
    錄已達2 大過以上，經原告紀律審議會決議依工作條款第3.
    2.1.1 條及其附件3 第7.20條及第11條等規定予以解僱，並
    自97年5 月18日起生效。依系爭飛航組員獎懲規定第11.6條
    規定，被告5 應支付行政折罰共計美金2,500 元。再依系爭
    服制管理作業辦法第5.9 條，因被告5 未將服制繳回，其應
    賠償服制配件費用為新臺幣20,464元。故依約應賠償之違約
    金及行政折罰如下：(1)依訓練費計算部分：美金5,705.94元
    ；(2)依薪資計算部分：美金9,440 元；(3)行政折罰：美金2,
    500 元。合計被告5 應給付違約金共計美金17,646元及服制
    賠償費用新臺幣20,464元。
  6.被告6 於95年2 月27日與原告簽立聘僱契約，聘僱期間自95
    年2 月27日起自100 年2 月26日止，擔任原告B747-400機型
    外籍機師，於95年2 月間進入原告公司接受訓練，於訓練及
    格後於同年7 月3 日開始擔任B747-400機型機師。詎其出任
    機師職務未滿3 年，於97年3 月18日即向原告表示欲自請離
    職，預定於同年4 月20日離職，詎又於3 月31日通知原告立
    即辭職，違反原告公司工作條款第3.1.4.1.2 規定之20日預
    告期間提出離職申請，屬違約棄職。其離職並於97年3 月31
    日起生效。再依系爭服制管理作業辦法第5.9 條，因被告6
    已將服制繳回，惟其服制領用後尚未達使用年限1 半，應賠
    償服制配件費用為新臺幣2,719 元。故依約應賠償之違約金
    及行政折罰如下：(1)依訓練費計算部分：美金9,201.83元；
    (2)依薪資計算部分：美金9,32 0元。合計被告6 應給付違約
    金共計美金18,522元及服制賠償費用新臺幣2,719 元。
  7.原告因被告等提前離職所受損失包含招募成本、訓練費用、
    受訓期間原告支付被告之每月薪資及福利津貼等，實際遠高
    於本案所請求之違約金金額，且已考量被告之實際履約狀態
    ，預先將已履約日期扣除，僅就未履約之比例求償，所為請
    求之違約金符合比例原則，應為合理適切。
  (二)又被告2 於2007年11月28日在加拿大溫哥華自飯店至航空站
    途中因出口樓梯濕滑摔倒扭傷左腳踝後，即自2007年11月29
    日至2008年1 月27日止，已向原告請假療養近2 個月，其中
    2008年1 月1 日至1 月27日已請病假27日，原告亦准其請假
    。依原告「自聘外籍駕駛員」附件五休假第3.1 條、第3.4
    條、「飛航組員休假及請假實施細則」第5.7 條、第5.9.4
    條、第5.9.8 條等規定，被告2 至2008年1 月27日病假期滿
    後，即應返台工作繼續服勞務，如認尚有繼續療養之需要，
    無論係請2 天以上病假或事假，或因僅剩3 日病假可請而不
    敷療養時日艱，須向原告專案申請因病留職停薪，且應檢附
    醫師診斷證明始合乎請假規定，並由原告視個案考量准許後
    ，始得合法休假，未依規定辦理請假手續或未能於規定時程
    完成請假手續者，均視為曠職，並得依規定懲處。然被告2
    於97年1 月27日長病假期滿後雖曾表示需再療養一段時日，
    惟並未提出醫生證明說明當時復原及預後狀況，亦未正式向
    原告請假或專案申請留職停薪。且其自受傷後截至2008年1
    月27日請假期滿止，將近2 個月因傷不能執行職務，已逾「
    交通部所訂定之航空人員體格檢查標準」（下稱檢查標準）
    第11、12條所為2 週期限之規定，經原告向民航局委託之體
    檢醫師諮詢，該醫師要求被告2 提出醫師證明申請複檢始得
    再執行飛行職務。被告2 若不繼續請假，亦應提出醫師證明
    ，使原告瞭解其健康狀況並向民航局委託之體檢醫師申請複
    檢，俟通過後繼續正常服勞務。然原告於2008年1 月28日以
    電子郵件通知被告2 期限已到，提醒其依檢查標準須提供醫
    師證明予民航局申請複檢才能復飛，且須接受恢復資格訓練
    ，惟經原告多次催促，先後於2008年2 月1 、13、14日以電
    子郵件通知限期提出醫生證明及辦理請假手續，被告2 仍置
    之不理，既不提出醫師證明亦不請假或返台工作，擅自滯留
    加拿大未返台。嗣被告2 於同年2 月15日以電子郵件回覆原
    告須2 月17日去看過醫生後如醫生們對結果都滿意才會完成
    申請表，原告因被告2 之回覆充滿不確定，故於同日回復其
    僅獲准假至1 月27日，留職停薪申亦遲延好幾星期，展延申
    請須向機隊報告後為之，由原告之醫師檢查其健康狀況，應
    搭乘2 月16日班機返台報到，否則視為未獲准許而無故缺席
    勤務。當日下午6 時許被告2 又傳真申請留職停薪預告書，
    復於同年月16日寄發前揭申請留職停薪預告書之電子郵件予
    原告，然其所檢附醫生證明不符合原告要求，致原告無從判
    別其健康現狀及預後情形，遂於同年月18日以電子郵件回覆
    無法接受申請，並告知其2 月16日已被視為無故缺席，若2
    月19日再無法提出最新且必要之證明文件，將依公司規定處
    理。惟被告2 仍未能於2 月19日提出證明文件，亦未出席勤
    務。是被告2 未獲准許連續缺席2 月16、18、19日之勤務至
    明，原告依飛航組員獎懲規定將其記過並依工作條款第3.2.
    1.1 條、附件第11條等規定將被告2 予以解僱，自同年月20
    日起生效，並請求相關違約金及行政責罰者，於法有據，被
    告2 抗辯其未報到係有因傷治療之正當理由云云顯屬無稽。
  (三)為此爰依兩造間訓練契約、聘僱契約、飛航組員獎懲規定、
    服制管理作業辦法等規定，提起本訴，並聲明：被告1 應給
    付原告美金14,784元、被告2 應給付原告美金17,484元與新
    臺幣20,464元、被告3 應給付原告美金20,056元與新臺幣20
    ,464元、被告4 應給付原告美金20,397元與新臺幣2,719 元
    、被告5 應給付原告美金17,646元與新臺幣20,464 元 、被
    告6 應給付原告美金18,522元與新臺幣2,719 元，及皆自起
    訴狀繕本送達翌日起至清償日止，按年息5%計算之利息；並
    願供擔保請准宣告假執行。
二、被告2 未於言詞辯論期日到場，據其提出書狀陳述則以：被
    告因身體不適致喪失中華民國交通部民用航空局民用航空人
    員體格檢查及格證而無法執勤，原告人力資源處員工即訴外
    人陳佳忻曾於97年2 月8 日傳真因病申請留職停薪預告書表
    格予被告，被告於97年2 月15日將前揭表格填寫傳真予原告
    ，申請留職停薪。原告對被告之健康狀況甚為瞭解，原告曾
    通知被告注意喪失體檢及格證，其後並由原告機隊辦公室總
    機師秘書通知被告體檢及格證遭撤銷，依兩造間訓練契約第
    6 條第1 款規定，如機師喪失健康，原告即不得請求賠償。
    又被告於96年11月28日因樓梯濕滑而摔倒受傷，是就兩造間
    工作條款附件3 第11點部分，被告係有正當理由。後被告於
    加拿大接受醫學監督治療，因此未能報到，非被告不報到。
    且當機師執行海外職務時，制服、公司手冊與個人物品等，
    且依原告要求應留在飯店寄物場所或行李房中，故其離職時
    無法繳回制服。因原告人資部門及航空醫療服務設施等錯誤
    ，致原告未能確實審酌被告狀況即遽論被告有曠職情事，如
    此將對被告不公平誤等語，資為抗辯。
三、被告1 、被告3 、被告4 、被告5 、被告6 均未於言詞辯論
    期日到場，亦未提出書狀作何聲明或陳述。
四、查原告主張之上開事實，業據其提出被告6 人之訓練契約及
    聘僱契約、自聘外籍駕駛員工作條款及其附件三、附件五、
    被告1 提出之辭職信、人事業務手冊飛航組員獎懲規定、被
    告2 、3 、4 、5 之組員延誤任務報告表、原告公司人事通
    報、被告2 至6 之服制配件賠償費用表、員工工作規則、服
    制管理作業辦法、被告6 所提辭職之電子郵件、飛航組員休
    假及請假實施細則、航空人員體格檢查標準等件影本為證（
    見本院卷(一)第14至143 頁、卷(二)第75至84頁），經核與其所
    述情節均相符，而被告6 人已於相當時期受合法通知，既未
    於言詞辯論期日到場爭執，除被告2 提出書狀外，其餘被告
    均未提出書狀作何聲明或陳述，以供本院斟酌，然依上開證
    據，已堪信原告之主張為真實。至被告2 雖以前揭情詞置辯
    ，但查：
  (一)依原告公司頒訂之系爭「自聘外籍駕駛員工作條款」附件五
    「休假」第3.1 條、第3.4 條、系爭「飛航組員休假及請假
    實施細則」第5.7 條、第5.9.4 條、第5.9.8 條等規定：「
    （請普通傷病假）非住院之病假，全年合計不得超過30日」
    、「請假日數超過1 日以上，應檢附就醫醫院或公司特約醫
    院英文診斷證明」、「....飛航組員若因特殊或緊急情形得
    依ISO 向本公司申請留職停薪，但本公司因個案考量有絕對
    權利決定是否准予留職停薪」、「當組員請2 天（含）以上
    病假、事假....請假證明須於休假完畢次日中午前送所屬單
    位」、「未依公司規定辦理請休假手續，或未能於規定時程
    完成請假手續者，均視為曠職。如符合勞動基準法第12條第
    6 款所述情節，公司得不經預告終止勞動契約」；另交通部
    所訂定「航空人員體格檢查標準」（下稱檢查標準）第11條
    、第12條則分別規定：「航空人員因病、傷致不能執行職務
    連續達2 週以上者，應由服務單位向民航局或受其委託之體
    檢醫師諮詢」、「....前項及前條經諮詢後，認為應再體檢
    之航空人員，並應向民航局或受其委託之體檢醫師申請複檢
    ，於複檢通過後始得再執行職務」，亦有原告提出系爭「自
    聘外籍駕駛員工作條款」附件五「休假」、「飛航組員休假
    及請假實施細則」、「航空人員體格檢查標準」附卷可考（
    見本院卷(二)第75至84頁），被告對此亦未為爭執，堪可認實
    。
  (二)查被告2 於2007年11月28日在加拿大溫哥華飯店往航空站途
    中，因出口樓梯濕滑摔倒扭傷左腳踝後，即自2007年11月29
    日至2008年1 月27日止，向原告請假療養等情，為原告所不
    爭執，並有被告2 之請假申請書可稽（見本院卷(二)第73、74
    頁）。又原告主張被告2 至2008年1 月27日請假期滿止，因
    已連續近2 個月不能執行職務，乃向民航局委託之體檢醫師
    諮詢，該醫師要求被告2 提出醫師證明申請複檢始得再執行
    飛行職務。遂於同年1 月28日以電子郵件通知被告2 請假期
    限已到，依檢查標準須提供醫師證明予民航局申請複檢才能
    復飛，且須接受恢復資格訓練，並先後於2008年2 月1 日、
    同年月13 3日、14日以電子郵件通知被告2 限期提出醫生證
    明及辦理請假手續，均未獲置理。迨至同年2 月15日，被告
    2 始以電子郵件表示須至2 月17日看過醫生後對結果滿意才
    會完成申請表。原告於同日即回復被告2 表示其僅獲准假至
    1 月27日，留職停薪申請亦遲延好幾星期，任何展延申請須
    向機隊報告後為之，並由原告之醫師檢查其健康狀況，仍應
    搭乘2 月16日班機返台報到，2 月18日應向機隊辦公室報到
    ，否則視為未獲准許而無故缺席勤務。當日（15日）下午6
    時及翌日（16日）被告2 又傳真申請留職停薪預告書及前揭
    申請留職停薪預告書之電子郵件予原告，申請自2008年2 月
    18日至同年8 月18日因病留職停薪，惟被告2 所附證明文件
    （2008年1 月間看診紀錄、2007年12月27日醫療收據、2008
    年1 月31日復健記錄、2008年1 月3 日及1 月17日看診預約
    單）非原告所要求目前健康狀況、X 光或超音波檢查報告及
    醫師預後診斷證明等文件，因無從判別被告2 健康現狀及預
    後情形，原告乃又於同年月18日以電子郵件回覆被告2 無法
    接受申請留職停薪申請，並告知其於2 月16日已被視為無故
    缺席，若2 月19日再無法提出最新且必要證明文件，將依規
    定處理。惟被告2 仍未限期提出任何證明文件亦未出席勤務
    。嗣經原告公司以被告2 無故連續缺席2 月16日、18日、19
    日勤務事實明確，依系爭飛航組員獎懲規定、「自聘外籍駕
    駛員工作條款」及附件等規定將被告記過懲處後予以解僱（
    詳如後述），並自同年月20日起生效等情，業據原告提出電
    子郵件、申請留職停薪預告書、看診記錄、醫療收據、復健
    記錄、看診預約單為憑（見本院卷(二)第85至99頁），上情並
    為被告2 所不爭執，足堪信為實在。則被告2 辯稱伊未報到
    係因受傷治療，屬正當理由云云，即非可採。
  (三)被告2 另辯稱伊因喪失中華民國交通部民用航空局民用航空
    人員體格檢查及格證，不適合執勤，原告公司人力資源處員
    工陳佳忻於2008年2 月8 日傳真申請留職停薪預告書表格予
    伊，伊於2 月15日傳真回原告公司申請留職停薪，依系爭訓
    練契約第6 條第1 款規定，被告不得向伊請求賠償云云。惟
    查，原告係以被告2 於2008年1 月27日病假期滿後，未依系
    爭規定提出醫生證明及完成請假或申請留職停薪手續，擅自
    滯留加拿大未返台執行職務，而以其未獲准假無故缺席勤務
    等事實予以懲處並解僱，業如上述，核與被告2 是否喪失民
    用航空人員體格檢查及格證無涉，況此為原告所否認，被告
    2 復未另行舉證證明其於何時喪失中華民國交通部民用航空
    局民用航空人員體格檢查及格證之事實，其所辯該節，自不
    足採信。至被告2 所提出由醫師出具被告2 因左踝骨受傷至
    醫院治療之證明書、多倫多政府所出具系爭證明書上公證人
    為合法公證人並為公證人親自簽名之之證明書、台北駐多倫
    多經濟文化辦事處出具就前開認證所支出費用之收據等件，
    至多僅能證明被告2 因上班由旅館搭接駁車至機場時下車不
    小心左踝骨受傷至醫院治療之情事（見本院卷(二)第101 頁反
    面），而該情既為原告所不否認，亦如前述，職故被告2 所
    提上述各該文書即非可採為有利被告2 之認定。綜上，被告
    2 所為上開抗辯，均不足為採。
五、按依兩造簽立之系爭聘僱契約所載及訓練契約第4 條、第5
    條約定，被告均承諾於接受原告公司提供之機師訓練課程及
    格後，自通過航路考驗時起，在原告公司服務至少3 年，如
    因任何原因致未能完成訓練或服務未滿3 年離職，願給付：
    (1)訓練費美金22,000元乘上未滿服務天數與應服務天數比率
    之金額；暨(2)2 倍之最後1 個月固定月薪之違約金。又依原
    告公司頒訂之「自聘外籍駕駛員工作條款」第3.1.4.1.2 條
    約定：「外籍駕駛員自請終止契約時，繼續工作一年以上三
    年未滿者，於二十日前預告之」；同條款第3.2.1.1 條約定
    ：「外籍駕駛員如有附件三所列情事之一者，本公司得不經
    預告終止契約，外籍駕駛員亦不得向本公司請求加發預告期
    間工資及資遣費」；系爭工作條款附件三「解僱條款」第7.
    20點規定：「考績年度內，經功過相抵仍記滿二次大過，或
    有兩次警告函者」、第11點則定有：「若駕駛員無正當理由
    繼續曠工三日，或一個月內曠工達六日」為解僱條款；又依
    原告公司頒訂人事業務手冊之「飛航組員獎懲規定」第8.1.
    1.2 條規定：「未報到：乙年內：8.1.1.2.1 第一次申誡兩
    次。8.1.1.2.2 第二次記過兩次。8.1.1.2.3 第三次記大過
    乙次」；同規定第11.6條約定：「外籍機師若被處以行政處
    分時，其處分依下列標準折罰薪資：申誡乙次：USD150、記
    過乙次：USD500、大過乙次：USD1,500」；另依原告公司訂
    定之「服制管理作業辦法」第5.9 條「服制賠償規定」第5.
    9.2 條約定：「離職人員（含申請退休、退職、辭職及因個
    人因素遭資遣、解僱）若服制領用後未達使用年限一半，須
    賠償1/2 製作費；若已超使用年限一半者，則無須賠償，惟
    均須繳回舊服制」、第5.9.3 條約定：「離職人員（含申請
    退休、退職、辭職及因個人因素遭資遣、解僱）未能將服制
    繳回者，須賠償全額製作費，並簽立切結書，不得有網拍、
    出售、轉借等損害公司權益事件發生」，有上述訓練契約、
    聘僱契約、自聘外籍駕駛員工作條款及其附件三、飛航組員
    獎懲規定、員工工作規則、服制管理作業辦法等附卷可考，
    而被告等均業於系爭訓練契約及聘僱契約上簽名，且均接受
    原告公司提供之機師訓練課程，並通過航路考驗，復擔任所
    約定之機型機師一職已1 至2 年有餘，當無不知前開解僱要
    件及違約賠償之約定。抑且，被告2 以其未報到係因受傷所
    致而抗辯原告不應對伊解僱及請求賠償云云，及原告自承被
    告4 、6 於離職後均依規定將服制繳回等情事，益見被告等
    人於受聘及受僱期間確已知悉前開各約定，自應受上開約定
    所拘束，殆屬明確。
六、按被告1 至6 分別於94年10月30日、同年11月8 日、12月9
    日、12月24日、95年2 月27日、同年7 月3 日通過航路考驗
    後，並開始擔任B747-400機型機師一職。然被告1 未於20日
    前預告即於97年2 月5 日自請離職並立即生效，經原告公司
    以其違反系爭自聘外籍駕駛員工作條款第3.1.4.1.2 條規定
    以違約棄職論，予以解僱，並自97年2 月6 日生效；又被告
    2 及被告3 、被告4 分別於97年2 月間、同年11月間、11月
    間，均有繼續無故未報到3 次而延誤所當班值勤任務之情形
    ，經原告公司依系爭飛航組員獎懲規定第8.1.1.2 條規定，
    累積申誡2 次、記過2 次、大過1 次等記錄後，復經紀律人
    評會決議依系爭自聘外籍駕駛員工作條款第3.2.1.1 條及附
    件三第11點規定予以解僱，並分別於97年2 月10日、96年11
    月15日、同年11月13日生效；另被告5 於97年5 月間繼續無
    故未報到4 次延誤其當班值勤之任務，經原告公司依系爭飛
    航組員獎懲規定第8.1.1.2 條規定，加計97年5 月間無故曠
    職之懲處紀錄，累積申誡2 次、記過4 次、大過1 次等記錄
    後，復以系爭自聘外籍駕駛員工作條款第3.2.1.1 條及附件
    三第7.20點、第11點規定予以解僱，並於97年5 月18日生效
    ；又被告6 於97年3 月18日向原告公司表示欲自請離職，預
    定於97年4 月20日離職，惟於同年3 月31日又通知原告立即
    辭職，原告公司乃以其違反系爭自聘外籍駕駛員工作條款第
    3.1.4.1.2 條規定之20日預告期間，以違約棄職論，予以解
    僱，並自97年3 月31日生效。再又，被告2 、3 、5 均於離
    職後未繳回所領用服制，被告4 、6 於離職後已將領用之服
    制繳回，惟均尚未達使用年限1 半等情，此有卷附被告1 之
    辭職信、原告公司人事通報、被告2 、3 、4 、5 之組員延
    誤任務報告表、被告6 辭職之電子郵件、服制配件賠償費用
    表等件影本足憑，被告既已於相當時期受合法通知，且均未
    於言詞辯論期日到場爭執，除被告2 之外其餘被告亦未提出
    書狀作何聲明或陳述以供本院審酌，被告2 雖有爭執，然其
    所為抗辯述均不可採，業如前述，是依上開證據，已堪信原
    告之主張為真實。從而，被告6 人於服務未滿3 年期間，分
    有上述違約情事遭被告解僱，則原告依前開系爭訓練契約第
    4 條、第5 條及飛航組員獎懲規定第11.6條、服制管理作業
    辦法第5.9 條等規定，請求被告賠償服制費用及違約金，洵
    屬有據。茲就被告所應賠償之服制費用及違約金，分述如下
    ：
  (1)被告1 部分：依系爭訓練契約第5 條計算之訓練費賠償金為
    ：美金5,344.29元（計算式：美金22,000×266 天【未服務
    完成天數，詳附表1-1 】/1095 天【3 年總天收數】＝美金
    5,344.29元）；依薪資計算之違約金為：美金9,440 元（計
    算式：美金4,720 元×2 ＝美金9,440 元）。合計被告1 應
    給付原告違約金共計美金14,784元（計算式：5,344.29＋9,
    440 ＝14,784元，小數點以下4 捨5 入）。
  (2)被告2 部分：依系爭訓練契約第5 條計算之訓練費賠償金為
    ：美金5,243.84元（計算式：美金22,000×261 天【未服務
    完成天數，詳附表2-1 】/1095 天【3 年總天收數】＝美金
    5,243.84元）；依薪資計算之違約金為：美金9,440 元（計
    算式：美金4,720 元×2 ＝美金9,440 元）。另依系爭飛航
    組員獎懲第11.6條計算之行政折罰為：美金2,800 元（計算
    式：美金150 ＋150 ＋500 ＋500 ＋1,500 ＝2,800 元）。
    復按系爭服制管理作業辦法第5.9 條計算應賠償之服制配件
    費用為：新臺幣20,464元（計算式：詳附表2-2 ）。合計被
    告2 應給付原告違約金共計美金17,484元（計算式：美金5,
    243.84＋9,440 ＋2,800 ＝美金17,484元，小數點以下4 捨
    5 入）及服制賠償費用新臺幣20,464元。
  (3)被告3 部分：依系爭訓練契約第5 條計算之訓練費賠償金為
    ：美金7,815.53元（計算式：美金22,000×389 天【未服務
    完成天數，詳附表3-1 】/1095 天【3 年總天收數】＝美金
    7,815.53元）；依薪資計算之違約金為：美金9,440 元（計
    算式：美金4,720 元×2 ＝美金9,440 元）。另依系爭飛航
    組員獎懲第11.6條計算之行政折罰為：美金2,800 元（計算
    式：美金150 ＋150 ＋500 ＋500 ＋1,500 ＝2,800 元）。
    復按系爭服制管理作業辦法第5.9 條計算應賠償之服制配件
    費用為：新臺幣20,464元（計算式：詳附表3-2 ）。合計被
    告3 應給付原告違約金共計美金20,056元（計算式：美金7,
    815.53＋9,440 ＋2,800 ＝美金20,056元，小數點以下4 捨
    5 入）及服制賠償費用新臺幣20,464元。
  (4)被告4 部分：依系爭訓練契約第5 條計算之訓練費賠償金為
    ：美金8,157.08元（計算式：美金22,000×406 天【未服務
    完成天數，詳附表4-1 】/1095 天【3 年總天收數】＝美金
    8,157.08元）；依薪資計算之違約金為：美金9,440 元（計
    算式：美金4,720 元×2 ＝美金9,440 元）。另依系爭飛航
    組員獎懲第11.6條計算之行政折罰為：美金2,800 元（計算
    式：美金150 ＋150 ＋500 ＋500 ＋1,500 ＝2,800 元）。
    復按系爭服制管理作業辦法第5.9 條計算應賠償之服制配件
    費用為：新臺幣2,719 元（計算式：詳附表4-2 ）。合計被
    告4 應給付原告違約金共計美金20,397元（計算式：美金8,
    157.08＋9,440 ＋2,800 ＝美金20,397元，小數點以下4 捨
    5 入）及服制賠償費用新臺幣2,719 元。
  (5)被告5 部分：依系爭訓練契約第5 條計算之訓練費賠償金為
    ：美金5,705.94元（計算式：美金22,000×284 天【未服務
    完成天數，詳附表5-1 】/1095 天【3 年總天收數】＝美金
    5,705.94元）；依薪資計算之違約金為：美金9,440 元（計
    算式：美金4,720 元×2 ＝美金9,440 元）。另依系爭飛航
    組員獎懲第11.6條計算之行政折罰為：美金2,500 元（計算
    式：美金500 ＋500 ＋1,500 ＝2,500 元）。復按系爭服制
    管理作業辦法第5.9 條計算應賠償之服制配件費用為：新臺
    幣20,464元（計算式：詳附表5-2 ）。合計被告5 應給付原
    告違約金共計美金17,646元（計算式：美金5,705.94＋9,44
    0 ＋2,500 ＝美金17,646元，小數點以下4 捨5 入）及服制
    賠償費用新臺幣20,464元。
  (6)被告6 部分：依系爭訓練契約第5 條計算之訓練費賠償金為
    ：美金9201.83 元（計算式：美金22,000×458 天【未服務
    完成天數，詳附表6-1】/1095 天【3 年總天收數】＝美金
    9,201.83元）；依薪資計算之違約金為：美金9,320 元（計
    算式：美金4,660 元×2 ＝美金9,320 元）。另依系爭服制
    管理作業辦法第5.9 條計算應賠償之服制配件費用為：新臺
    幣2,719 元（計算式：詳附表6-2 ）。合計被告6 應給付原
    告違約金共計美金18,522元（計算式：美金9,201.83＋9,32
    0 ＝美金18,522元，小數點以下4 捨5 入）及服制賠償費用
    新臺幣2,719元。
七、末按，「約定之違約金額過高者，法院得減至相當之數額，
    為民法第二百五十二條所明定，惟此規定乃係賦與法院得依
    兩造所提出之事證資料，斟酌社會經濟狀況並平衡兩造利益
    而為妥適裁量、判斷之權限，非謂法院須依職權蒐集、調查
    有關當事人約定之違約金額是否有過高之事實，而因此排除
    債務人就違約金過高之利己事實，依辯論主義所應負之主張
    及舉證責任。況違約金之約定，為當事人契約自由、私法自
    治原則之體現，雙方於訂約時，既已盱衡自己履約之意願、
    經濟能力、對方違約時自己所受損害之程度等主、客觀因素
    ，本諸自由意識及平等地位自主決定，除非債務人主張並舉
    證約定之違約金額過高而顯失公平，法院得基於法律之規定
    ，審酌該約定金額是否確有過高情事及應予如何核減至相當
    數額，以實現社會正義外，當事人均應同受該違約金約定之
    拘束，法院亦應予以尊重，始符契約約定之本旨。倘債務人
    於違約時，仍得任意指摘原約定之違約金額過高而要求核減
    ，無異將債務人不履行契約之不利益歸由債權人分攤，不僅
    對債權人難謂為公平，抑且有礙交易安全及私法秩序之維護
    。」（最高法院92年度台上字第2747號、93年度台上字第90
    9 號判決要旨可參）。基此，被告等與原告簽訂系爭訓練契
    約及聘僱契約時，已盱衡自己履約之意願、經濟能力、對方
    違約時自己所受損害之程度等主、客觀因素，本諸自由意識
    及平等地位自主決定，明文約定「....同意給付違約金：(1)
    訓練費美金22,000元乘上未滿服務天數與應服務天數比率之
    金額；及(2)2 倍之最後1 個月固定月薪金給付....」等語，
    自應受該違約金約定之拘束，且被告亦未提出書狀或陳述舉
    證上開違約金著實過高，是本院認並無酌減此部違約金之必
    要，附此敘明。從而，原告主張被告1 應給付原告美金14,7
    84元；被告2 應給付原告美金17,484元及新臺幣20,464元；
    被告3 應給付原告美金20,056元及新臺幣20,464元；被告4
    應給付原告美金20,397元及新臺幣2,719 元；被告5 應給付
    原告美金17,646元及新臺幣20,464元；被告6 應給付原告美
    金18,522元及新臺幣2,719 元，及均自起訴狀繕本送達翌日
    起至清償日止，按年息5%計算之利息，洵屬有據。
八、綜上所述，原告本於系爭訓練契約第4 條、第5 條及飛航組
    員獎懲規定第11.6條、服制管理作業辦法第5.9 條等規定，
    訴請被告1 應給付原告美金14,784元，及自起訴狀繕本送達
    翌日即99年2 月27日（見本院卷(一)第228 頁）起；被告2 應
    給付原告美金17,484元及新臺幣20,464元，及自起訴狀繕本
    送達翌日即99年1 月26日（見本院卷(一)第174 頁）起；被告
    3 應給付原告美金20,056元及新臺幣20,464元，及自起訴狀
    繕本送達翌日即99年9 月3 日（見本院卷(二)第20頁）起；被
    告4 應給付原告美金20,397元及新臺幣2,719 元，及自起訴
    狀繕本送達翌日即99年9 月2 日（見本院卷(二)第248 頁）起
    ；被告5 應給付原告美金17,646元及新臺幣20,464元，及自
    起訴狀繕本送達翌日即99年8 月16日（見本院卷(二)第136 頁
    ）起；被告6 應給付原告美金18,522元及新臺幣2,719 元，
    及自起訴狀繕本送達翌日即99年8 月10日（見本院卷(二)第63
    頁）起，均至清償日止，按年息5%計算之利息，為有理由，
    應予准許。
九、原告陳明願供擔保聲請宣告假執行，經核尚無不合，茲酌定
    相當擔保金額准許之。
十、本件事證已臻明確，兩造其餘主張陳述及所提之證據，經本
    院斟酌後，認均不足以影響本判決之結果，自無逐一詳予論
    駁之必要，併此敘明。
十一、據上論結，本件原告之訴為有理由，依民事訴訟法第385
      條第1 項前段、第78條、第390 條第2 項，判決如主文。
中    華    民    國   100    年    9     月    30    日
                  勞工法庭法  官  林惠霞
以上正本係照原本作成
如對本判決上訴，須於判決送達後20日內向本院提出上訴狀。如
委任律師提起上訴者，應一併繳納上訴審裁判費。
中    華    民    國   100    年    9     月    30    日
                          書記官  陳怡如